【裁判字號】    99,台上,7514
【裁判日期】    991202
【裁判案由】    妨害性自主等罪
【裁判全文】
最高法院刑事判決            九十九年度台上字第七五一四號
上  訴  人  張仕實
選任辯護人  王東山律師
上列上訴人因妨害性自主等罪案件，不服台灣高等法院中華民國
九十九年七月二十九日第二審更審判決（九十九年度重上更(四)字
第五四號，起訴案號：台灣板橋地方法院檢察署九十二年度偵字
第三五八五號），提起上訴，本院判決如下：
    主  文
上訴駁回。
    理  由
按刑事訴訟法第三百七十七條規定：上訴於第三審法院，非以判
決違背法令為理由，不得為之；是提起第三審上訴，應以原判決
違背法令為理由，係屬法定要件。如果上訴理由書狀並未依據卷
內訴訟資料具體指摘原判決不適用何種法則或如何適用不當，或
所指摘原判決違法情事，顯與法律規定得為第三審上訴理由之違
法情形不相適合時，均應認其上訴為違背法律上之程式，予以駁
回。上訴人張仕實上訴意旨略稱：(一)、原判決理由既謂依被害人
Ａ女（姓名、年籍詳卷）及其母之證述，並上訴人之供述，無法
確定上訴人先後對Ａ女為猥褻行為之實際次數及為性交行為之時
間。又謂刑法第二百二十七條第二項對於未滿十四歲之女子為猥
褻罪之本刑為五年以下有期徒刑，同法第二百二十七條第三項對
於十四歲以上未滿十六歲之女子為性交罪，為三年以上十年以下
有期徒刑；本件被害人Ａ女係民國七十七年七月十九日出生，在
九十一年七月十八日以前為未滿十四歲之女子，九十一年七月十
九日以後為滿十四歲之女子；上訴人僅自承於九十一年七、八月
夏天，有用手指插入Ａ女陰部一次，依事證有疑，利於被告之原
則，宜認上訴人自九十年二月間某日起連續撫摸Ａ女胸部及陰部
等私處為猥褻行為六次（於上訴人住處五次，於山上一次）；於
九十一年七月十九日後之七、八月間某日，以其手指插入Ａ女性
器而為性交行為。其判斷證據力難謂與經驗法則無違，自有適用
法則不當之違誤。又刑法第二條第一項規定：「行為後法律有變
更者，適用行為時之法律，但行為後之法律有利於行為人者，適
用最有利於行為人之法律。」即從舊從輕原則，此乃法律適用之
原則，而非事實認定之原則，原審以之為事實認定之理由，而以
被害人Ａ女生日當天（九十一年七月十九日）為界，割裂成兩個
犯罪事實，實屬無稽。究有何依據可證上訴人竟於Ａ女生日當天
另行起意變更猥褻之犯意為性交之犯意而性侵Ａ女？性侵之時間
、地點又如何，全未明確認定交代，又如何論處其刑？上訴人於
警詢時固稱九十一年七、八月間曾用手指插入Ａ女陰部，而Ａ女
滿十四歲正在九十一年七月十八日，是上訴人所供，究係在Ａ女
生日前或生日後，無從確定，（假設上訴人警詢筆錄得為證據）
此攸關上訴人若犯罪成立，如何論罪科刑之問題。原判決避實就
虛，籠統其詞，尚有未洽。(二)、上訴人雖未曾主張警員有刑求情
事，但一直強烈表示警員以類似前警總違法之方式逮捕上訴人，
證人唐○○於原審明確證述當時警員陳○○偕同另一警員至土城
市○○休閒公園內找到上訴人，既未出示相關服務證件表明警察
之身分，亦未當面表示何事欲尋找上訴人，只問明上訴人是否姓
張，即要求上訴人跟他們走，兩人隨即一前一後將上訴人帶上在
旁等候之偵防車上（車上另有一位警員駕駛），此時上訴人始知
來者是台北縣政府警察局樹林分局的偵查員。在此情況下，對上
訴人乃精神之震懾，較之刑求實有過之而無不及。Ｂ女江○○（
即Ａ女之母，一審共同被告，其姓名、年籍詳卷）亦證稱：其在
警局陳述時，警察有說如果她不說的話，要在警局拘留她一晚嚇
她，其警詢陳述不實在。原判決對上訴人主張警員態度凶悍，上
訴人意志自由遭壓制，自白不可採一節不予採信，仍認上訴人之
自白具證據能力，適用法則嫌有不當。(三)、上訴人只支開Ｂ女一
次，且時間、距離均甚短，與原判決認定支開五次明顯矛盾，與
Ｂ女之證述亦不相符，原判決竟謂：「並且第一審審理時有以證
人之身分命Ｂ女具結作證，依前開說明，Ｂ女上開以被告身分向
檢察官及法官所為之陳述，均有證據能力。」自有可議。(四)、Ａ
女九十一年十二月二十六日偕同警員及社工所指述之K5－0000小
貨車，經查為3500CC，BMW之自用小客車非小貨車，亦非上訴人
或親友所有，有卷附台北區監理所函可證。而上訴人所有RL－00
0大貨車則早於八十九年十二月十六日轉售，亦有卷附汽車買賣
合約書及台北區監理所九十七年七月一日北監車字第0970000000
號函及其附件為證，上訴人根本不可能還在九十年二月間至同年
七月十八日前駕駛小貨車猥褻Ａ女，且Ａ女供陳上訴人係在後座
猥褻伊，試問小貨車何來後座？該項證據本身及取得過程均有瑕
疵，自應為有利上訴人之認定，何況上訴人已舉證自己之大貨車
早於八十九年十二月十六日出售，其餘包括自己及配偶、家人均
無其他車輛，也未曾租車，原審豈可一語帶過，避重就輕，遽認
上訴人「駕駛車輛」猥褻Ａ女，難脫理由矛盾之嫌。(五)、九十一
年九月十六日Ａ女在其表姐陪同下，前往台北縣立○○醫院（下
稱○○醫院）看診，該院所出具之診斷書病名記載陳舊性裂傷（
處女膜），唯其上加蓋「不適用司法訴訟」章戳；九十一年十二
月二十日Ａ女復在警員、社工及家屬的陪伴下，前往行政院衛生
署○○醫院（下稱署立○○醫院）檢查，該院診斷結果是：無明
顯外傷，處女膜無明顯裂傷。就醫療水準言，署立醫院自比縣立
醫院更具權威性；自公信力而言，自亦以有警員及社工陪同者為
上，更何況○○醫院之診斷書上還加蓋「不適用司法訴訟」之章
戳。然原審在採證上，竟以○○醫院及案發二年多後由告訴人Ｃ
男（Ａ女之父，姓名、年籍詳卷）自行帶同Ａ女至○○紀念醫院
檢查的結果為據，而捨署立○○醫院之診斷書不採，遽謂「查該
診斷證明書，係由醫師依據Ａ女就診之病歷所製作之證明文書，
其內容與Ａ女之病歷相符，有台北縣立醫院九十九年五月七日北
縣醫歷字第0990000000號函附之病歷影本附卷可稽。而醫師為從
事醫療業務之人，於通常醫療業務過程中所製作之病歷及依病歷
製作之診斷證明書，自屬刑事訴訟法第一百五十九條之四第二款
之證明文書，該診斷書，雖載明不適用訴訟程序，但並不影響其
為證據之能力」。所謂「於通常醫療業務過程中所製作之病歷及
依病歷製作之診斷證明書」，與經驗法則有違；另對○○紀念醫
院Ａ女診斷書上訴人自始否認其證據能力，原審未具理由，逕予
採認，不無理由不備之違失。(六)、Ｂ女中風無工作能力，丈夫又
失業，經濟困窘，上訴人基於惻隱之心小額借款，又明立借據，
雖未盡償，猶勉力還息，累積數年才欠新台幣（下同）十一萬餘
元，上訴人茍係藉此對Ａ女猥褻、性交，當即「銀貨兩訖」，Ｂ
女何願再立借據，甚至償還借款利息？似可認Ａ女及其父親見借
款累聚過多，意圖避債甚至加索賠償金而設局陷害。原判決卻推
測上訴人願意持續小額借貸，累積借款高達約十一萬元，係便於
Ｂ女借款，藉機對Ａ女為猥褻、性交，亦有違經驗法則。(七)、原
判決謂：「參酌Ａ女之母Ｂ女在一審指稱：上訴人自警局回來第
二天，到公園來找她，說她會被判十年，要她照他的話說，並要
她跟他一同至台北找莊律師談和解一事，可見上訴人自知觸法，
亟思謀求補救之情，益見上訴人於警詢中不利於己之陳述，係出
於任意性，要無疑義。」惟卷內並無任何和解書存在，僅有Ｂ女
以對上訴人因事有誤解之「刑事撤銷告訴狀」，且上訴人若屬心
虛，於檢察官要求測謊時，豈會毫不猶豫的回答：「好」。原判
決以之為上訴人之自白係出於任意性之補強證據，其採證難謂適
法。(八)、警員非法逮捕上訴人在先，已屬強暴、脅迫之範圍，而
警員於詢問上訴人製作筆錄時，上訴人緊急想找辯護人，警員卻
利用上訴人對法律之無知，以迂迴曲折方式阻止上訴人選任辯護
人之權利。且警員以沉默即係默認作為威脅、詐欺方式，妨礙上
訴人行使緘默權，無異剝奪上訴人防禦權之行使，詐取上訴人之
自白，自無證據能力，應予排除。上訴人因遭警方違法逮捕，其
前階段不法之強制狀態已延伸至警詢之製作，二者前後密切接合
（亦即系爭本案警詢筆錄中之上訴人自白）取得程序之一部，該
衍生證據之取得因而存在違法事由，又該違法逮捕行為與之後緊
接之警詢筆錄製作行為，既可視為本案衍生證據取得程序之實質
意義與行為，足認該警詢自白之製作與前開所稱不正方法實質意
義與行為顯具因果關係，及二者具有前因後果之直接關聯性，則
本於實質保護之法理，當同有該相對排除規定之適用而難認有證
據能力。原判決就上開有利上訴人之事證未詳予調查及說明，亦
未依刑事訴訟法第一百五十八條之四權衡理論說明及判斷該系爭
警詢自白之證據能力，且未依同法第一百五十六條自白法則之規
定，依個案情節綜合詢問及受詢問之各方相關，如詢問之時間、
場所、環境、氣氛、犯罪嫌疑人之年齡、地位、職業、教育程度
、健康狀態、精神狀況、語言、態度等一切足以影響上訴人自由
意志之情形為其系爭警詢自自與不正方法是否具有因果關係，僅
憑系爭筆錄製作之警員陳○○證稱於一審及原審訊問時，否認非
法拘捕、未非法取供等證詞及系爭勘驗筆錄內容指稱上訴人語氣
平順，即遽認上訴人警詢之自白具有證據能力為論罪科刑之依據
，顯有判決不適用法則，證據調查未盡及理由不備之違法。(九)、
原判決理由壹、三說明Ｂ女在一審審理中，業以證人身分具結作
證，進而推論Ｂ女於偵訊及歷審以被告身分所為供述具有證據能
力云云。其僅以Ｂ女業經具結作證，即認其於審判外之陳述具有
證據能力，置Ｂ女於審判外陳述是否符合傳聞法則之例外情形於
不論，判決理由仍嫌不備。(十)、上訴人於九十二年一月十一日經
非法逮捕後，由警員陳○○獨自詢問並製作筆錄，未依規定全程
錄音。而由卷附警詢筆錄譯文，可發現錄音中，有中斷不連續現
象，譯文並未指出中斷之時間、原因、事由，其中斷之原因，可
能存有其他不正取供方式，影響筆錄之真實性與法官之自由心證
，原審未加細究，逕為判決，有採證不適用法則之違誤。(十一)、Ａ
女之驗傷診斷書、診斷證明書係針對個案所製作，非屬刑事訴訟
法第一百五十九條之四第二款之例行性文書，自難認有證據能力
而得採為認罪科刑之依據，原判決未說明如何符合傳聞證據例外
得為證據之理由，遽謂係醫師本於專業知識於業務上做成之證明
文書，具有相當中立性，並無不可信之情況等詞，認具證據能力
，要難謂無不適用法則及適用法則不當之違背法令等語。
惟查：證據之取捨與其證明力之判斷，以及事實有無之認定，屬
事實審法院之職權，苟其取捨證據與判斷證據證明力並不違背經
驗法則及論理法則，即不容任意指為違背法令，而執為第三審適
法之上訴理由。原判決綜合全案卷證資料，本於事實審法院之推
理作用，認上訴人有其事實欄所載犯行，因而撤銷第一審關於上
訴人部分之科刑判決，改判依行為時連續犯規定，論上訴人以連
續對於未滿十四歲之女子為猥褻之行為及對於十四歲以上未滿十
六歲之女子為性交二罪，分別量處有期徒刑十月，減為有期徒刑
五月及有期徒刑一年六月，減為有期徒刑九月，並定應執行之刑
為有期徒刑一年。已敘明依憑證人Ａ女、Ｂ女之證述，上訴人於
警詢、原審法院前審之部分自白，為認定上訴人犯行之主要證據
，復對相關證據為取捨說明，並對上訴人嗣後否認犯罪所辯各節
，如何均係飾卸之詞，不足採信，詳加說明指駁。所為論斷，俱
有卷證資料可資覆按。原判決理由貳之一第(七)小段說明依Ａ女、
Ｂ女之證述及上訴人之供述，上訴人確有對Ａ女為猥褻及性交行
為，雖無法確定上訴人先後對Ａ女為猥褻行為之實際次數，及對
Ａ女為性交行為之時間，然Ａ女為七十七年七月十九日出生，在
九十一年七月十八日以前為未滿十四歲之女子，九十一年七月十
九日以後為滿十四歲之女子，參酌Ａ女指稱上訴人先對其撫摸胸
部、陰部為猥褻行為，也有用手指插入其性器；而上訴人亦自承
於九十一年七、八月夏天，有用手指插入Ａ女陰部一次等情，依
事證有疑利於被告之原則，以較有利於上訴人之認定，認上訴人
自九十年二月間某日起至九十一年七月十八日前（即Ａ女未滿十
四歲前）之某日止連續撫摸Ａ女胸部及陰部而為猥褻行為六次（
於上訴人住處五次，於山上一次）；於九十一年七月十九日後之
七、八月間某日（即Ａ女滿十四歲後），以其手指插入Ａ女性器
而為性交一次。該項論斷尚無違背經驗法則及論理法則情形，上
訴意旨(一)難認係具體指摘之合法上訴第三審理由。另原判決於理
由壹之一敘明認上訴人係自願與警員回警局製作筆錄，未遭非法
強制至警局，無被脅迫製作筆錄情形，且依第一審勘驗上訴人警
詢筆錄之錄音，亦與檢察官勘驗該錄音帶結果相符，復查無證據
證明上訴人警詢中之自白係出於強暴、脅迫、利誘、詐欺、疲勞
訊問、違法羈押或其他不正之方法，而認係出於任意性之自白，
且與事實相符，得為證據之理由，亦非無據。上訴意旨(二)仍爭執
上訴人係遭非法逮捕，所為陳述非出於任意性，不得採為上訴第
三審之適法理由，亦非依卷內資料為具體指摘之上訴第三審適法
理由。再原判決理由壹之四已敘明認卷附Ａ女之台北縣立○○醫
院診斷證明書有證據能力之理由，並於理由貳之一第(六)段對於台
北縣立○○醫院之Ａ女診斷證明書、○○紀念醫院之Ａ女診斷證
明書、署立○○醫院之Ａ女驗傷診斷書及內政部警政署刑事警察
局之鑑驗書，為取捨之說明，認後兩者尚不足為有利於上訴人認
至定之理由。上訴意旨(五)徒就台北縣立○○醫院診斷證明書之證
據能力再為爭執及對原判決證據取捨職權之行使為任意指摘，均
不得執為上訴第三審之適法理由。至其他上訴意旨或對原判決採
證認事職權之適法行使，或就上訴人是否遭陷害及非法逮捕、上
訴人之部分自白是否出於任意性，或對證人Ａ女、Ｂ女之證詞及
Ａ女之診斷書等證據之證據能力及證明力等原判決已論斷明白之
事項，任意指摘違背法令；或就部分與事實認定及判決結果無影
響之枝節問題，仍為單純事實之爭執，均與法律規定得為第三審
上訴理由之違法情形不相適合。應認上訴人之上訴違背法律上之
程式，併予駁回。
據上論結，應依刑事訴訟法第三百九十五條前段，判決如主文。
中    華    民    國  九十九  年   十二   月    二    日
                      最高法院刑事第七庭
                          審判長法官  洪  文  章  
                                法官  王  居  財  
                                法官  郭  毓  洲  
                                法官  黃  梅  月  
                                法官  沈  揚  仁  
本件正本證明與原本無異
                                      書  記  官  
中    華    民    國  九十九  年   十二   月    七    日
                                                      V

司法院資訊處製作；財團法人民間司法改革基金會備份。
